【裁判字號】    98,台上,5653
【裁判日期】    981001
【裁判案由】    偽造有價證券
【裁判全文】
最高法院刑事判決            九十八年度台上字第五六五三號
上  訴  人  台灣高等法院檢察署檢察官
上  訴  人
即  被  告  甲○○
選任辯護人  吳家業律師
上列上訴人等因被告偽造有價證券案件，不服台灣高等法院中華
民國九十八年一月十三日第二審更審判決（九十七年度上更(一)字
第五０六號，起訴案號：台灣台北地方法院檢察署九十一年度偵
字第九七四二號、九十二年度偵字第二八三號），提起上訴，本
院判決如下：
    主  文
原判決撤銷，發回台灣高等法院。
    理  由
本件原判決認定上訴人即被告甲○○有如其事實欄所載之偽造有
價證券犯行，而撤銷第一審關於該部分之科刑判決，改判仍依牽
連犯關係，從一重論處被告共同連續意圖供行使之用，而偽造有
價證券（累犯）罪刑，固非無見。
惟查：(一)、被告以外之人於審判中如以證人身分到場具結陳述，
而與先前於審判外警詢時所為陳述不符者，其先前之陳述，須具
有較可信之特別情況，且為證明犯罪事實之存否所必要者，始得
採為斷罪之依據，刑事訴訟法第一百五十九條之二定有明文。而
是否具有較可信之特別情況，法院應經調查，依於審判外為陳述
時之外部附隨環境或條件，除詢問有無出於不正方法、陳述是否
出於非任意性外，兼須就有無違反法定障礙事由期間不得詢問及
禁止夜間詢問之規定、詢問時是否踐行告知義務、警詢筆錄所載
與錄音或錄影內容是否相符等各項，為整體之考量，以判斷其先
前之陳述，是否出於「真意」之信用性獲得確切保障，並於判決
理由內敘明其採用先前不一致之陳述，如何具有較可信之特別情
況，且無從以其他證據代替，確為證明犯罪存否所必要之理由，
方為適法。不得未經調查，即憑空以警詢距案發時間較近，或僅
以證人事後有承受外界干擾而受污染之虞，逕謂其警詢之陳述有
證據能力。否則警詢中之陳述恆較於審判中接近案發時間，無異
直接容許證人在警詢中之陳述均得作為證據之不當結果。卷附證
人乙○○於法務部調查局（下稱調查局）之陳述，屬傳聞證據，
原則上無證據能力。原判決以乙○○於調查局之供述與原審之證
述不符，徒以：乙○○於調查局筆錄作成時，距案發時間最短，
外界較無時間介入或干擾，自具較可信之特別情況，依刑事訴訟
法第一百五十九條之二規定，該陳述得為證據（見原判決第二頁
倒數第一行至第三頁第五行）。既未就乙○○調查局陳述之外在
環境、條件等，說明何以具有特別可信情形；對該審判外陳述如
何係證明被告本件犯罪事實存否所必要之要件，亦未置一詞，遽
以上情認乙○○審判外之陳述具證據能力，而執為被告犯罪之部
分論據（見原判決第五頁第十九行以下），採證難認適法，併有
理由不備之違誤。(二)、依刑事訴訟法第一百五十九條之五第二項
傳聞法則之例外規定，不得作為證據之審判外陳述，因當事人、
代理人或辯護人未於言詞辯論終結前聲明異議，而得作為證據者
，須以前載之人明知有該不得作為證據之情形為前提。而所謂「
知」有傳聞證據之情形，乃指依案卷顯現之資料，可認為客觀上
已知悉有該證據之存在而言。原判決理由援引上開規定，認證人
蔡太國、陳歆詣、張琛惠、陳素美、周淑真、沈文昌、黃張月娥
、廖素娥、歐毓秀、李玉柱等分別於調查局、偵查時之供述證據
，因被告及其選任辯護人均不爭執其證據能力，且未就各該證據
之證據能力聲明異議，自得作為證據（見原判決第三頁三），並
採為認定被告論罪之基礎。然查，本件原審係逕行審判程序為審
結，依其審判筆錄之記載，審判長於調查證據程序時，逕對被告
及其選任辯護人提示卷附相關供述及非供述證據並告以要旨，詢
問有無意見，踐行刑事訴訟法第二百八十八條之一規定之程序，
就被告、辯護人客觀上是否知悉各該證據因屬傳聞而不得作為證
據一節，悉未調查審認，記載其憑以認定之理由於審判筆錄（見
原審更(一)卷第五八頁背面以下之審判筆錄），或於判決理由內論
列說明，遽為被告對證據能力不爭執法律效果之認定，並採為不
利被告判斷之依據，有悖證據法則之違誤。(三)、有罪判決書所記
載之犯罪事實，為論罪科刑適用法律之基礎，故符合犯罪構成要
件之具體社會事實，必須詳加認定，明確記載，然後於理由內敘
明犯罪事實所憑之證據及理由，始足為適用法律之依據。本件依
原判決事實欄之記載，被告經營太佑房屋仲介有限公司，以法拍
房屋仲介買賣為業。該公司對客戶委託向法院標購拍賣之不動產
案件，如需代墊保證金時，該客戶須繳交身分證影本，並簽具代
墊契約書及本票為擔保，而由被告及林芳蓉（經判處罪刑確定）
出面向蔡太國（含實際出資之簡英秋）借款。被告與林芳蓉基於
意圖為自己不法所有之概括犯意聯絡，先後利用客戶沈文昌、陳
歆詣、張琛惠、陳素美、劉信輝、林振復、周秀香委託辦理法拍
承購案件之便，及由法院拍定公告中知悉拍定人李玉柱、周淑真
、謝秀味、廖素娥、歐毓秀、黃張月娥及林明銓等人標得不動產
之年籍資料，變造如原判決附表（下稱附表）一所示之身分證影
本、偽造或盜用如附表二所示之人之印章，而偽造同表所示之代
墊契約書、附表三所示之本票後，持向蔡太國借得款項，足生損
害於戶政機關對身份管理之正確性及附表二所示之人、蔡太國及
簡英秋等情；理由內並說明被告偽造、盜用印章、印文犯行為偽
造私文書之部分行為，論以被告偽造私文書之罪等情（見原判決
第十頁倒數第三行以下至第十一頁第七行）。倘若無訛，似認定
被告為客戶辦理法拍承購案件，於客戶須對外借款時，始取得客
戶繳交之身分證影本，代墊契約書及本票等物件，但對被告究如
何能盜用所載客戶之真正印章，據以偽造代墊契約書及本票之犯
罪事實，未於事實欄詳予論載明白認定，致事實未臻明確，本院
自無從為此部分適用法律當否之判斷。(四)、刑法第二百十六條、
第二百十條、第二百十二條之行使偽造私文書、行使變造特種文
書等罪，均以足以生損害於公眾或他人為構成要件，此項「足以
生損害於公眾或他人」之構成犯罪事實，不僅事實欄應明白認定
，且須於理由內說明其所憑之依據，方足資以論罪科刑。依前揭
(三)所載，原判決雖於事實欄記載被告變造附表一所示之身分證影
本、偽造附表二所示之代墊契約書，持向蔡太國借款，足生損害
於戶政機關對身份管理之正確性及附表二所示之被害人、蔡太國
及簡英秋；但理由欄並未說明如何認定被告上揭之行為，足以生
損害於戶政機關對身份管理之正確性及附表二之各該被害人、蔡
太國及簡英秋之理由，亦有判決不備理由之違法。以上或為被告
上訴意旨所指摘，或為本院得依職權調查之事項，應認原判決該
部分仍有撤銷發回更審之原因。原判決其他裁判上一罪及不另為
無罪諭知部分，基於審判不可分原則，應併予發回。至原判決不
另為無罪諭知部分所引據卷附台灣台北地方法院九十年度簡上字
第七四三號民事確定判決，其後有否經乙○○提起再審之訴予以
撤銷確定，案經發回併應注意及之。
據上論結，應依刑事訴訟法第三百九十七條、第四百零一條，判
決如主文。
中    華    民    國  九十八  年    十    月    一    日
                      最高法院刑事第十一庭
                          審判長法官  石  木  欽
                                法官  洪  佳  濱
                                法官  韓  金  秀
                                法官  段  景  榕
                                法官  周  煙  平
      本件正本證明與原本無異
                                      書  記  官
中    華    民    國  九十八  年    十    月    七    日
                                                      Q


司法院資訊處製作；財團法人民間司法改革基金會備份。
